臺灣高等法院民事判決
109年度上字第789號
上  訴  人  林阿河  
視同上訴人  林阿義  
被  上訴人  林添    
            林宏達  
共      同
訴訟代理人  許雅婷律師
上列當事人間請求塗銷土地所有權移轉登記事件，上訴人對於中
華民國109 年3 月11日臺灣桃園地方法院108 年度訴字第1426號
第一審判決提起上訴，本院於110 年3 月10日言詞辯論終結，判
決如下：
    主  文
原判決廢棄。
被上訴人於第一審之訴駁回。
第一、二審訴訟費用由被上訴人負擔。
    事實及理由
壹、程序方面
一、按訴訟標的對於共同訴訟之各人必須合一確定者，共同訴訟
    人中一人之行為有利益於共同訴訟人者，其效力及於全體；
    不利益者，對於全體不生效力，民事訴訟法第56條第1 項第
    1 款定有明文。本件兩造為同胞兄弟，被上訴人主張伊等二
    人及訴外人林順進（兩造兄弟四人之父，已歿）就桃園市○○
    區○○段0000地號土地（下稱系爭土地）成立借名登記契約關
    係，嗣林順進死亡，前開借名契約已告終止，請求塗銷繼承
    登記，按伊等與林順進間合資比例，移轉前開土地所有權登
    記與己，因系爭土地應有部分1/2 由兩造以繼承之原因登記
    為公同共有，其訴訟標的對於共同訴訟之各人必須合一確定
    ，依前開規定，上訴人林阿河提起第二審上訴，形式上屬有
    利益於共同訴訟人之行為，上訴效力自及於未上訴之同造當
    事人林阿義，爰併列為上訴人，合先敘明。
二、視同上訴人林阿義經合法通知未於言詞辯論期日到場，核無
    民事訴訟法第386 條各款所列情形，爰依被上訴人聲請，由
    其一造辯論而為判決。
貳、實體方面　　
一、被上訴人主張：伊等二人、林順進、吳宏宗、林明德、林聰
    志，於民國76年間，共同合資新臺幣（下同）3,600 萬元，
    購買桃園市○○區○○段00○0000地號土地（下稱合資土地，34
    、35、36地號土地於84年間，分割為34、34-3、34-4地號土
    地），伊等二人各出資200 萬元；林順進出資100 萬元（出
    資比例為2/5 、2/5 、1/5 ），約定伊等出資購入土地借名
    登記於林順進名下，林順進於89年農業發展條例（下稱農發
    條例）修正後，分別以買賣為原因，將借名於其名下之合資
    土地，移轉登記與前開其他共同出資者，卻未將伊等二人借
    名於其名下土地（即系爭土地，應有部分1/2  ），按上開
    出資比例，移轉登記與伊等二人，林順進於96年6 月14日死
    亡，伊等與林順進間就系爭土地之借名登記關係已告終止，
    系爭土地應有部分1/2 以繼承之原因登記為兩造公同共有，
    爰擇一依借名登記法律關係、類推適用民法第541 條、第17
    9 條規定，請求上訴人將系爭土地應有部分1/2 由桃園市大
    溪地政事務所以102 年溪電字第197910號收件，以繼承為原
    因於102 年12月26日所為之所有權移轉登記（下稱系爭繼承
    登記）塗銷，移轉登記前開土地所有權應有部分各1/5 【即
    1/2（林順進就系爭土地之應有部分）×2/5（被上訴人各自
    出資比例）＝1/5】予被上訴人單獨所有。另若本院認定被上
    訴人與林順進間非借名登記契約關係，亦有合資契約關係存
    在，應類推適用合夥規定，林順進現已死亡，無法達到合夥
    目的，爰類推適用民法第692 條、第699 條規定，請求就合
    夥解散清算分配剩餘財產（即伊等共同出資之系爭土地）。
    原審判上訴人應將系爭土地系爭繼承登記塗銷，將前開土地
    所有權應有部分各1/5 移轉登記予被上訴人單獨所有。上訴
    人不服，提起上訴。答辯聲明：上訴駁回。
二、上訴人抗辯略以：伊否認林順進與被上訴人間，就系爭土地
    應有部分1/2 存在借名登記契約或合資購地契約。縱論存在
    借名契約關係，被上訴人與林明德等人共同合資購買合資土
    地既屬同一事件，被上訴人以借名登記關係終止，對林順進
    訴請土地移轉登記之請求權，亦應自89年11月29日（即林順
    進與林明德等人解消借名登記契約關係時點）起算時效，迄
    今已罹於時效，上訴人得拒絕給付等語置辯。上訴聲明：（
    一）原判決廢棄。（二）上開廢棄部分，被上訴人於第一審
    之訴駁回。
三、兩造不爭執事項（見本院卷第128 至129 頁）：
（一）兩造為同胞兄弟，其等之父為林順進。
（二）林順進於76、77年間，與吳宏宗、林明德、林聰志合資購
      買合資土地，34、35、36地號土地於84年間，分割為34、
      34-3 、34-4 地號土地），共約4,600 坪，林順進出資50
      0 萬元，又礙於斯時農發條例之規定，其等同意將合資土
      地借名登記在具有自耕農身分之林順進一人名下。
（三）林順進於89年11月29日將借名於其名下土地，分別以買賣
      為原因，將34地號土地全部移轉登記與吳宏宗之子吳義信
      、吳明勝共有；將34-3地號土地應有部分3/10、2/10移轉
      登記與林聰志、吳宏宗之子吳建雄；吳建雄後於98年2  
      月13日將34-3地號土地應有部分2/10分別贈與吳明勝、吳
      義信（各受贈應有部分1/10）。
（四）林順進於96年6 月14日死亡，配偶林黃煥繼而死亡，林順
      進死亡前名下所有系爭土地應有部分1/2 ，由兩造繼承登
      記而公同共有。
四、被上訴人主張與林順進等人於76年間，共同合資購買合資土
    地，伊等二人與林順進就購入土地，另存在借名登記契約關
    係，該契約已因林順進死亡而終止，惟兩造現繼承系爭土地
    ，爰以借名契約終止，請求塗銷系爭繼承登記，再請求上訴
    人按伊等與林順進間合資比例，各移轉系爭土地所有權應有
    部分1/5 與伊等單獨所有，然為上訴人否認，且以前詞置辯
    ，茲就本件爭點即本院判斷，分敘如下：
（一）被上訴人無法證明伊等與林順進就系爭土地應有部分1/2 
      ，存在借名登記關係，主張終止借名登記契約關係，塗銷
      土地繼承登記、移轉系爭土地所有權登記，應無理由：
　　⒈按民事訴訟如係由原告主張權利者，應先由原告負舉證之
      責；若原告先不能舉證，以證實自己主張之事實，則被告
      就其抗辯事實即令不能舉證，或其所舉證據尚有疵累，亦
      應駁回原告之請求。又借名登記契約，乃當事人約定一方
      將自己之財產以他方名義登記，而仍由自己管理、使用、
      處分，他方允就該財產為出名登記之契約。當事人主張借
      名登記契約者，應就該借名登記之事實負舉證責任（最高
      法院107 年度台上字第2320號判決參照）。　　　 
　　⒉被上訴人雖以證人林明德、林阿義證言佐證伊等與林順進
      生前就系爭土地應有部分1/2 存在借名登記契約關係（見
      本院卷一第281頁）。然查：
　　⑴證人林明德證稱：伊等四個人（伊、林順進、吳宏宗、林
      聰志）於76、77年間，合資向賣方黃榮貴、黃榮枝、簡文
      卿、簡文和、簡文龍購買合資土地（約4,600 坪），因為
      林聰志行動不便，買方出名締約者僅三人（即伊、林順進
      、吳宏宗），即原審合資買賣契約（本院卷一第247 至25
      7 頁），買賣價金為3,044 萬6,648 元，伊等買方出資比
      例為：吳宏宗占12/30、林聰志占3/30、伊占10/30、林順
      進5/30，當時先開支票給賣方，其他出資者依照比例匯入
      戶頭。支票的戶頭有伊姊夫、林阿義的支票，另一個人忘
      記了。印象中伊匯了1,100 多萬元至支票帳戶即買賣價金
      （另含整地費用、仲介費用、傭金）之1/3 ，確切金額不
      記得，也不記得林順進之確切出資金額我不曉得，理論上
      應該也是前開買賣價金（另含整地費用、仲介費用、傭金
      ）5/30，約伊出資的一半，500 多萬元，合資購地事宜的
      買方不包括被上訴人二人，林順進當時說其資金不夠，有
      叫大兒子、小兒子（即被上訴人二人）幫他各出200 萬元
      ，而該200萬元，應該是很具體的200萬元，並非林順進出
      資（500 餘萬元）之2/5 ，彼時買方四人，還有吳宏宗知
      道這件事情，伊不知道林聰志是否知道被上訴人二人有出
      錢。伊等四人集資購地，先登記在林順進名下，後來於77
      年7 月14日以協議書（本院卷一第315 至321 頁）約定在
      爾後可以登記時，伊等之分地比例、土地怎麼分，後來，
      於89年農發條例開放後，分配方式就是將原先購入4,000 
      多坪土地，含兩塊畸零地進行整體分割，4,500 坪土地切
      為三塊，各1,500 坪，伊、吳宏宗各一筆（各自單獨所有
      1,500坪），餘1,500 坪分配給林聰志450 坪、吳宏宗300
       坪、林順進750 坪，其等是以共有方式登記，另兩塊畸
      零地直接登記在伊名下，後來就依照該等共識進行土地移
      轉登記。協議分配土地時，僅林順進參與討論協商，被上
      訴人二人並未參與，伊有聽聞林順進稱資金不夠，請被上
      訴人幫忙各出200萬元，這個錢究竟是被上訴人要給爸爸
      （林順進）錢，贊助爸爸買土地，還是其等跟爸爸（林順
      進）之間就土地存在借名登記關係，伊不清楚。另在89年
      分配、分割土地登記時，伊、吳宏宗、林順進去代書那邊
      辦相關手續，吳宏宗先問林順進為何不直接登記給有出資
      之被上訴人二人名下，伊在旁有聽到。林順進稱「他們二
      人要土地，等他死了之後再自己去拿」，意思應該是生前
      不可以來拿，死後才能來要，死了之後，土地就變成遺產
      ，大兒子跟小兒子要本於繼承人身分來請求遺產。伊等聽
      了之後，就不敢再多問，因為林順進是長輩，所以伊不知
      道林順進、被上訴人間是否存在借名登記契約，被上訴人
      有各出資200 萬元，也是聽林順進生前講的，不確認其等
      是否真的有出資金流進入上開支票帳戶等語（見本院卷一
      第331 至338 頁）。審以林明德係與林順進等人合資購買
      合資土地之買方之一，所述各節又與前開合資買賣契約、
      協議書內容一致，證言應有相當可信性，伊既僅於林順進
      生前聽聞被上訴人各出資200 萬元事實，未確認其等是否
      確實出資，縱被上訴人確各出資200 萬元，亦不知道林順
      進、被上訴人間是否就合資土地或系爭土地，存在借名登
      記契約關係，則難由此證言認林順進、被上訴人間存在借
      名登記契約關係乙節事實為真正。
　　⑵至上訴人林阿義以當事人身分結稱：伊於父親（林順進）
      在世時，常與父親在晚上乘涼聊天，父親有提到本件土地
      合資，被上訴人二人有各出資200 萬元。父親是為了投資
      才買地，想轉賣賺差價，父親稱係與被上訴人二人一起投
      資賣地分錢，沒有說要分土地給他們，只有說土地是要賣
      掉，但後來沒賣，父親說的此等話語，不知道其他兄弟是
      否知情。至於林明德提及父親稱被上訴人若要土地，要等
      他死了之後再自己去拿乙節，父親是要賣土地的，他是長
      輩，他講一句話，別人不敢講第二句，他意思就是要賣土
      地。（又改稱）土地還沒有賣，父親說土地要依照比例分
      等語（見本院卷一第338 至340 頁）。本院酌以林阿義先
      稱父親購買合資土地，係欲轉賣土地賺取價差，沒有要分
      土地與被上訴人，後又改稱土地要照比例分配，所述前後
      不一致，而其所稱林順進與被上訴人二人一起投資購買土
      地，被上訴人各出資200 萬元係投資購地乙節，亦與被上
      訴人所主張與林順進就系爭土地應有部分1/2 成立借名登
      記契約乙情有別，自難為有利被上訴人主張事實之認定。
　　⑶此外，被上訴人始終無法提出證據佐證伊等有參與合資購
      地事實（即與林順進、吳宏宗、林明德、林聰志同為合資
      購買土地之買方），證人林明德亦否認被上訴人二人有參
      與共同合資購地如前述，縱論被上訴人各出資200 萬元事
      實為真，此金額與林順進出資之500 多萬元，亦非如被上
      訴人所言之出資比例各2/5 ，且被上訴人之出資原因多端
      ，或係借貸，或係贈與，非必係共同出資購地，而將其可
      分得之土地借名登記予林順進，綜以前開卷證，難認被上
      訴人所主張共同合資購買合資土地、與林順進存在前開出
      資比例，且約定就購入土地存在借名登記契約關係等節事
      實為真正，故被上訴人以林順進死亡，伊等間借名登記契
      約關係終止，請求上訴人塗銷系爭繼承登記，移轉系爭土
      地應有部分各1/5 予己【即1/2（林順進就系爭土地之應
      有部分）×2/5（被上訴人各自出資比例）＝1/5】，應無理
      由。
　　⒊被上訴人另主張縱伊等與林順進間，非成立借名登記契約
      ，亦存在合資購地契約關係，應類推適用合夥相關規定，
      現林順進死亡，合夥事業目的不達，請求清算分配剩餘財
      產即系爭土地，並以前開兩證人證言為據（見本院卷二第
      38頁）。然查，縱認被上訴人確有各出資200 萬元之事實
      ，惟此單純出資行為，無法逕論其等與林順進間存在何等
      具體內容之合資契約，況被上訴人始終未陳明此部分合資
      契約細節，或可謂係合夥事業目的內容，則被上訴人主張
      伊等間與林順進存在合資契約，因事業目的不達，應類推
      適用合夥相關規定，即民法第692 條、第699 條規定，請
      求清算分配剩餘財產云云，均應認無理由。
（二）至被上訴人另以民法第179 條不當得利法律關係為請求云
      云。然查，被上訴人縱確有各提供200 萬元與林順進購地
      事實，不論此等出資係出於單純贈與父親、贊助父親購地
      ，或與父親一起投資等，待爾後出售土地分潤，或如證人
      林明德所言，林順進彼時係稱待其死後被上訴人再拿（以
      繼承人身分分配土地），雖難以定論，惟此200 萬元均非
      無法律上原因而為給付，自難論林順進合資購入、登記於
      自身名下之土地有何不當得利可言，被上訴人依不當得利
      請求塗銷系爭繼承登記，移轉前開應有部分登記所有權於
      己，亦無理由。
五、綜上，被上訴人擇一依借名登記法律關係、類推適用民法第
    541 條、第179 條規定，復請求類推適用同法第692 條、第
    699 條規定，請求上訴人塗銷系爭繼承登記，移轉登記前開
    土地所有權應有部分各1/5 予己，均無理由，不應准許。原
    審判決上訴人應塗銷繼承登記、移轉前開應有部分所有權登
    記予被上訴人，自有未洽。上訴意旨指摘原判決不當，求予
    廢棄改判，為有理由，爰由本院將原判決廢棄，改判如主文
    第二項所示。
六、本件事證已臻明確，兩造其餘攻擊防禦方法及所提證據，核
    與判決結果不生影響，爰不予逐一論駁，附此敘明。
七、據上論結，本件上訴為有理由，依民事訴訟法第463條、第3
    85條第1項前段、第450 條、第78條、第85條第1 項前段，
    判決如主文。
中　　華　　民　　國　　110 　年　　3 　　月　　24　　日
                  民事第十四庭
                      審判長法  官  蔡和憲 
　　　　　　　　　　　　　　法  官  周珮琦
　　　　　　　　　　　　　　法  官  湯千慧　　
　　   
正本係照原本作成。
如不服本判決，應於收受送達後20日內向本院提出上訴書狀，其
未表明上訴理由者，應於提出上訴後20日內向本院補提理由書狀
（均須按他造當事人之人數附繕本）上訴時應提出委任律師或具
有律師資格之人之委任狀；委任有律師資格者，另應附具律師資
格證書及釋明委任人與受任人有民事訴訟法第466 條之1第1項但
書或第2項所定關係之釋明文書影本。如委任律師提起上訴者，
應一併繳納上訴審裁判費。
中　　華　　民　　國　　110 　年　　3 　　月　　25　　日

　　　　　　　　　　　　　　書記官  江怡萱